【裁判字號】    98,訴,2945
【裁判日期】    980930
【裁判案由】    偽造文書等
【裁判全文】
臺灣臺中地方法院刑事判決              98年度訴字第2945號
公  訴  人  臺灣臺中地方法院檢察署檢察官
被      告  丙○○
上列被告因偽造文書等案件，經檢察官提起公訴（九十八年度偵
緝字第九一七號），本院判決如下：
    主    文
丙○○共同行使偽造私文書，足以生損害於他人，處有期徒刑肆
月，如易科罰金，以新臺幣壹仟元折算壹日。如附表編號七至十
三所示支票背面偽造之「黃建豪」署押陸枚、「乙○○」署押壹
枚，均沒收。
    犯罪事實
一、丙○○與鄭雅壬（業於民國九十八年二月二十日死亡，另經
    檢察官為不起訴處分）為母子。緣鄭雅壬原在址設臺中市○○路○段二一號私房茶有限公司受雇於甲○○擔任會計職務
    ，負責做帳、簽立及保管支票之職務，為從事業務之人員。
    詎鄭雅壬因細故與甲○○發生不快，竟意圖為自己不法之所
    有，於九十七年七月十二日下午三時許（起訴書誤載為十三
    時許），在上址公司，將其所保管如附表所示之十三紙支票
    ，攜回自己位於彰化縣彰化市○○路二一九巷五二號之一住
    處，變易持有為所有，予以侵占入己。丙○○與鄭雅壬為圖
    兌領附表編號七至十三所示之支票票款，竟基於行使偽造私
    文書之犯意聯絡，接續為下列行為：
  (一)丙○○於九十七年九月二十二日晚間九時許，在其不知情之
    友人乙○○（另經檢察官為不起訴處分）位於南投縣草屯鎮
    ○○路二三二巷一號住處，以欲幫其母親鄭雅壬領錢為由，
    向乙○○借用國民身分證使用，乙○○不疑有他，交付其國
    民身分證一枚予丙○○。丙○○取得乙○○之國民身份證後
    ，隨即於翌日，與鄭雅壬共同持附表編號十三所示之支票一
    紙，前往位於臺中市○○路一三五號之聯邦商業銀行民權分
    行，在未得乙○○之同意或授權之情形下，由丙○○在該支
    票背面偽造「乙○○」署押一枚，用以虛偽表示乙○○在支
    票上背書，並向聯邦商業銀行民權分行行員提示而行使之，
    足以生損害於乙○○、聯邦商業銀行民權分行、私房茶有限
    公司之利益。丙○○經提示上開支票後，當場取得現金新臺
    幣（下同）四萬四千四百五十五元，即全數交給其母親鄭雅
    壬。
  (二)丙○○於九十七年十月三日上午十時許，在位於彰化縣彰化
    市○○路○段三八三號之內政部警政署保安警察第四總隊第
    一大隊第二中隊之部隊寢室內，拾獲同袍黃建豪所有保證責
    任彰化縣鹿港信用合作社（下稱鹿港合作社）帳號0000
    0000000000號帳戶之存摺及印章後，竟萌生侵占
    入己之犯意，即將該存摺及印章自行攜出部隊而侵占入己。
    丙○○拾獲黃建豪所有上開存摺及印章後，於同日，與鄭雅
    壬接續同一之行使偽造私文書之犯意聯絡，與鄭雅壬共同持
    附表編號七至十二所示支票六紙，前往位於彰化縣鹿港鎮○○路二三四號之鹿港合作社，在未得黃建豪之同意或授權之
    情形下，由丙○○接續在上開六紙支票背面偽造「黃建豪」
    署押各一枚，用以虛偽表示黃建豪在上開六紙支票上背書，
    並向鹿港合作社行員提示而行使之，足以生損害於黃建豪、
    鹿港合作社、私房茶有限公司之利益。
二、嗣因銀行於九十七年十月七日通知甲○○其甲存帳戶之支票
    兌現情形有異，甲○○始報警處理。經警通知鄭雅壬到警局
    說明，鄭雅壬坦承業務侵占如附表所示十三紙支票，並當場
    返還以陳錩義名義提示取款之四萬四千四百五十五元中之二
    萬四千元。不知情之黃建豪亦經警通知後，始知其所有鹿港
    合作社之帳戶及存摺在鄭雅壬處，且已遭丙○○、鄭雅壬利
    用提示支票取款，遂配合警方將該帳戶內所有票款如數返還
    甲○○。
三、案經甲○○訴由彰化縣警察局彰化分局報請臺灣臺中地方法
    院檢察署檢察官偵查起訴。
    理    由
一、程序方面：
  (一)本案被告丙○○所犯係死刑、無期徒刑、最輕本刑為三年以
    上有期徒刑以外之罪，被告於行準備程序中就被訴事實為有
    罪之陳述，經法官告知簡式審判程序之旨，並聽取公訴人、
    被告之意見後，認為適宜進行簡式審判程序，而依刑事訴訟
    法第二百七十三條之一第一項規定，裁定改用簡式審判程序
    ，是本案之證據調查，依刑事訴訟法第二百七十三條之二、
    同法第一百五十九條第二項之規定，不適用傳聞法則有關限
    制證據能力之相關規定。
  (二)本案被告所為不利於己之供述，並無出於強暴、脅迫、利誘
    、詐欺、疲勞訊問、違法羈押或其他不正之方法，亦非違反
    法定障礙事由經過期間不得訊問或告知義務之規定而為，依
    刑事訴訟法第一百五十六條第一項、第一百五十八條之二規
    定，應認其有證據能力。
  (三)本案認定犯罪事實所憑之非供述證據，均無違反法定程序而
    取得之情形，依刑事訴訟法第一百五十八條之四反面規定，
    自有證據能力。
二、上開事實，業據被告於本院審理時坦承不諱，核與告訴人甲○○指述遭鄭雅壬業務侵占附表所示支票並遭提示兌現，及
    鄭雅壬於警詢中自承業務侵占附表所示支票，乙○○於警詢
    陳述及偵查中證稱借其國民身分證予被告使用，黃建豪於警
    詢陳述及偵查中證稱遺失上開存摺、印章等情相符，並有附
    表所示之支票十三紙影本在卷可憑，足認被告自白與事實相
    符，本案事證明確，其犯行洵堪認定，應依法論科。
三、按在支票背面偽造他人之署押，以為背書，其偽造支票背書
    ，在票據法上係表示對支票負擔保責任之意思，為法律規定
    之文書，並非依習慣表示一定用意之證明，而其此項行為，
    足以生損害於他人，故應成立偽造私文書罪（最高法院七十
    年臺上字第二一六二號判例意旨參照），查被告明知未得乙○○、黃建豪同意，擅自在附表編號七至十三所示支票背面
    各偽造「黃建豪」署押六枚、「乙○○」署押一枚，而背書
    提示附表編號七至十三所示支票，又侵占黃建豪遺失之上開
    存摺、印章，核其所為係犯刑法第二百十六條、第二百十條
    行使偽造私文書罪，及同法第三百三十七條侵占遺失物罪。
    被告與鄭雅壬就行使偽造私文書犯行，有犯意聯絡及行為分
    擔，為共同正犯。附表編號七至十三所示支票背面各偽造「
    黃建豪」署押六枚、「乙○○」署押一枚，為構成該私文書
    之一部，不另構成偽造署押罪；被告在偽造附表編號七至十
    三所示支票背書後，向銀行提示而達行使，偽造之低度行為
    為行使之高度行為所吸收，亦不另論罪。本件被告基於一個
    兌現票款之目的，啟動相串連之侵占遺失物及行使偽造私文
    書之犯罪行為，其發生經過有部分犯罪行為重合連結，依一
    般社會經驗認知，其侵占遺失物與行使偽造私文書之目的在
    兌現票款，應認係一犯罪行為，法律上亦應以一行為評價處
    罰，較為適當，故被告以一行為犯侵占遺失物、行使偽造私
    文書之數罪，為想像競合犯，應從一重論以行使偽造私文書
    罪；起訴書認應數罪併罰，有所未洽。被告就兌現票款之同
    一目的，先後冒用乙○○、黃建豪名義偽造署押並進而行使
    偽造私文書之行為，主觀上係基於單一犯意，為接續犯，應
    僅成立一行使偽造私文書罪。爰審酌被告年輕識淺涉世未深
    ，一時失慮聽從母命以偽造支票背書之方式來兌領其母鄭雅
    壬所業務侵占支票之票款，造成告訴人受有財產上損害，暨
    其犯罪之動機、目的、手段、犯罪所得已多數返還告訴人，
    然仍尚餘二萬零四百五十五元尚未返還，犯後坦承犯行，態
    度尚可等一切情狀，量處如主文所示之刑，並諭知易科罰金
    之折算標準，以示懲儆。檢察官於論告書中雖對被告具體求
    刑七月，然本院論罪科刑範圍與起訴書不同（詳如後述），
    以本院審認之論罪科刑範圍而言，檢察官求刑顯屬過重，併
    予敘明。如附表所示編號七至十三支票上偽造之「黃建豪」
    署押六枚及「乙○○」署押一枚，雖未扣案，但無證據據明
    業已滅失，應依刑法第二百十九條之規定，予以宣告沒收；
    至扣案之鄭玨麟印章一枚，非被告所有，且與本案論罪科刑
    部分無關，爰不另為沒收之諭知。
四、不另為無罪諭知部分：
  (一)公訴意旨略以：被告明知鄭雅壬所取得之上開支票係鄭雅壬
    侵占所取得，竟與鄭雅壬共同基於為自己不法所有之犯意聯
    絡及行為分擔，為下列之業務侵占票款行為：
    1.被告於九十七年九月二十三日，與鄭雅壬共同持附表編號
      十三所示之支票一紙，前往位於臺中市○○路一三五號之
      聯邦商業銀行民權分行，由丙○○在該紙支票背面簽寫乙○○之姓名，並填寫乙○○之地址、國民身分證統一編號
      及行動電話號碼等資料後，向聯邦商業銀行民權分行提示
      請求付款，並當場取得現金四萬四千四百五十五元。被告
      取得該筆款項後，即全數交給其母親鄭雅壬。
    2.被告於九十七年十月二日下午一時許，在位於彰化縣彰化
      市○○路二五號之「網際ｅ館」網路咖啡店內，向其友人
      劉玨麟（另經檢察官為職權不起訴處分）借用金融機構之
      存摺，以供鄭雅壬提示所侵占之支票使用。被告並承諾於
      提領款項後，支付一萬元之代價給劉玨麟。劉玨麟明知鄭
      雅壬所欲提示之支票係不法侵占取得，竟萌生與被告、鄭
      雅壬共同為自己不法所有之犯意聯絡及行為分擔，同意提
      供其所有臺中商業銀行南臺中分行帳號00000000
      0000號帳戶之存摺，供被告及其母親鄭雅壬使用。被
      告遂於同日，交付附表編號一至六所示之支票共六紙給劉
      玨麟，由劉玨麟持往位於臺中市○區○○路三段三五五號
      之臺中商業銀行南臺中分行，並在該六紙支票後面提示人
      欄內簽名後，存入其上開帳戶內。之後，劉玨麟即將上開
      帳戶之存摺交給丙○○，由丙○○再轉交給鄭雅壬。嗣鄭
      雅壬確定上開六紙支票均兌現後，即於九十七年十月七日
      ，開車搭載劉玨麟持上開帳戶之存摺及印章，一起前往位
      於彰化縣彰化市○○路之臺中商業銀行欲領取款項，惟因
      劉玨麟所提供之密碼不符而無法領取。同日，鄭雅壬又開
      車載劉玨麟返家拿取提款卡，二人復至位於彰化縣彰化市
      ○○街之第十信用合作社之自動櫃員機，由劉玨麟以提款
      卡分別提款二萬元、二萬元、二萬元、二萬元及一萬元，
      總計九萬元交給鄭雅壬。鄭雅壬則同意餘款一萬四千零六
      十八元中之一萬元給劉玨麟，以履行之前約定之一萬元代
      價。餘款四千零六十八元則約定由鄭雅壬於九十七年十月
      八日，再向劉玨麟取回。被告、劉玨麟及鄭雅壬以上開方
      式共侵占十萬四千零六十八元之票款。
    3.被告於九十七年十月三日，接續同一之業務侵占犯意，與
      鄭雅壬共同前往位於彰化縣鹿港鎮○○路二三四號之鹿港
      合作社，由被告冒用黃建豪之名義，接續在附表編號七至
      十二所示之共六紙支票背面，偽簽黃建豪之名字而予背書
      後，將該六紙支票存入黃建豪之上開帳戶內，而共同侵占
      六筆票款二十六萬五千六百十一元，因認被告尚涉有刑法
      第三十一條第一項、第三百三十六條第二項共同業務侵占
      罪嫌等語。
  (二)按業務侵占罪之成立，以因執行業務而持有他人之物為前提
    ，必行為人先合法持有他人之物，而於持有狀態繼續中，擅
    自處分，或易持有為所有之意思，而逕為所有人之行為，始
    克相當。倘其持有之初，係出於非法方法，即非合法持有，
    除應視其非法行為之態樣，分別成立相關罪名外，無成立業
    務侵占罪之餘地（最高法院九十年度台上字第一一一四號判
    決意旨參照）。經查，鄭雅壬業務侵占附表所示支票十三紙
    乙節，業據鄭雅任供承在卷，並為檢察官所是認，是鄭雅任
    原先基於業務關係所合法持有者，為附表所示之十三紙支票
    ，並非支票票款。鄭雅壬業務侵占附表所示支票後，私房茶
    有限公司並無授權鄭雅壬去兌領附表所示支票之票款，則鄭
    雅壬與被告私自兌領附表所示之票款，並非合法持有，或有
    為私房茶有限公司持有之意來持有該票款，要無變易持有為
    所有之意圖，揆諸前揭判決意旨，自與業務侵占之構成要件
    不符，尚難因被告與鄭雅壬共同兌領附表所示支票票款，而
    以業務侵占罪相繩。此外，本院復查無其他積極證據足資認
    定被告有何公訴人所指之業務侵占犯行，被告之犯罪既屬不
    能証明，爰依首揭規定，本應為無罪之判決，惟公訴人認此
    業務侵占部分與前開論罪科刑之行使偽造私文書部分有想像
    競合犯之裁判上一罪關係，爰不另為無罪之諭知，附此敘明
    。
據上論斷，應依刑事訴訟法第二百七十三條之一第一項、第二百
九十九條第一項前段，刑法第二十八條、第二百十六條、第二百
十條、第三百三十七條、第五十五條、第二百十九條，刑法施行
法第一條之一第一項、第二項前段，判決如主文。
中    華    民    國    98    年    9     月    30    日
                  刑事第十四庭  法  官  黃裕仁
以上正本證明與原本無異。
如不服本判決應於收受判決後十日內向本院提出上訴書狀，並應
敘述具體理由；其未敘述上訴理由者，應於上訴期間屆滿後二十
日內向本院補提理由書（均須按他造當事人之人數附繕本，切勿
逕送上級法院）。
                                書記官  何惠文
中    華    民    國    98    年    9     月    30    日
附表
┌──┬─────┬───────┬────┬────┐
│編號│發 票 人  │付款銀行      │ 票  號 │ 金  額 │
│    │          │              │ 到期日 │        │
├──┼─────┼───────┼────┼────┤
│ 1  │愛克斯泡沬│渣打國際商業銀│AA302070│1萬763元│
│    │紅茶店    │行股份有限公司│  4     │        │
│    │          │彰化分行      │97年9月1│        │
│    │          │              │日      │        │
├──┼─────┼───────┼────┼────┤
│ 2  │同上      │同上          │AA302070│1萬3770 │
│    │          │              │  5     │元      │
│    │          │              │97年9月1│        │
│    │          │              │日      │        │
├──┼─────┼───────┼────┼────┤
│ 3  │同上      │同上          │AA302069│1萬5612 │
│    │          │              │  0     │元      │
│    │          │              │97年9月1│        │
│    │          │              │日      │        │
├──┼─────┼───────┼────┼────┤
│ 4  │同上      │同上          │AA302072│1萬6968 │
│    │          │              │  4     │元      │
│    │          │              │97年9月 │        │
│    │          │              │15日    │        │
├──┼─────┼───────┼────┼────┤
│ 5  │同上      │同上          │AA302072│1萬7470 │
│    │          │              │  3     │元      │
│    │          │              │97年9月 │        │
│    │          │              │15日    │        │
├──┼─────┼───────┼────┼────┤
│ 6  │同上      │同上          │AA302072│2萬9485 │
│    │          │              │  5     │元      │
│    │          │              │97年10月│        │
│    │          │              │1日     │        │
├──┼─────┼───────┼────┼────┤
│ 7  │私房茶有限│板信商業銀行臺│TC019609│3萬9990 │
│    │公司      │中分行        │8       │元      │
│    │          │              │97年9月 │        │
│    │          │              │15日    │        │
│    │          │              │        │        │
│    │          │              │        │        │
│    │          │              │        │        │
│    │          │              │        │        │
├──┼─────┼───────┼────┼────┤
│ 8  │同上      │同上          │TC019609│4萬6545 │
│    │          │              │9       │元      │
│    │          │              │97年9月 │        │
│    │          │              │15日    │        │
├──┼─────┼───────┼────┼────┤
│ 9  │同上      │同上          │TC019846│4萬8866 │
│    │          │              │2       │元      │
│    │          │              │97年6月 │        │
│    │          │              │15 日   │        │
├──┼─────┼───────┼────┼────┤
│10  │同上      │同上          │TC019846│2萬9019 │
│    │          │              │3       │元      │
│    │          │              │97年6月 │        │
│    │          │              │15 日   │        │
├──┼─────┼───────┼────┼────┤
│11  │同上      │同上          │TC019849│4萬6542 │
│    │          │              │9       │元      │
│    │          │              │97年9月 │        │
│    │          │              │15日    │        │
├──┼─────┼───────┼────┼────┤
│12  │同上      │同上          │TC019850│5萬4649 │
│    │          │              │0       │元      │
│    │          │              │97年9月 │        │
│    │          │              │15日    │        │
├──┼─────┼───────┼────┼────┤
│13  │同上      │聯邦商業銀行民│UA143016│4萬4455 │
│    │          │權分行        │7       │元      │
│    │          │              │未記載  │        │
└──┴─────┴───────┴────┴────┘


司法院資訊處製作；財團法人民間司法改革基金會備份。
